【裁判字號】    92,台上,2159
【裁判日期】    920424
【裁判案由】    妨害家庭
【裁判全文】
最高法院刑事判決                              九十二年度台上字第二一五九號
    上  訴  人  甲○○
    選任辯護人  劉智園律師
                洪菁黛律師
右上訴人因妨害家庭案件，不服台灣高等法院中華民國九十一年二月二十二日第二審
更審判決（九十年度上更(二)字第一一０六號，起訴案號：台灣台北地方法院檢察署八
十四年度偵續字第三三一號），提起上訴，本院判決如左：
    主  文
原判決撤銷，發回台灣高等法院。
    理  由
本件原判決認定上訴人甲○○與其妻方耀珠（現已離婚），育有長子彭子恆（民國八
十年三月九日生）、次子彭得恆（八十二年二月十五日生），於八十三年間上訴人與
方耀珠雙方已因感情不睦，處於離婚邊緣，上訴人為剝奪方耀珠對孩子彭子恆、彭得
恆之監護，竟基於概括之犯意，於八十三年六月間利用其赴美留學之機會，未事先告
知方耀珠即片面於八十三年六月二日替彭子恆、彭得恆申辦護照，並經外交部於八十
三年六月三日核發彭子恆、彭得恆護照，再於八十三年六月十五日取得彭子恆、彭得
恆美國簽證，惟當時上訴人與方耀珠尚未離婚，父母雙方對孩子均有監護權，上訴人
明知如欲帶彭子恆或彭得恆出國，應有事先告知方耀珠之義務，即在獲得方耀珠同意
後才能帶彭子恆或彭得恆出國，惟於八十三年六月間上訴人竟僅告知方耀珠其本人要
赴美唸書，並未事先告知方耀珠要帶同彭子恆出國，而於八十三年六月二十六日，私
自將年僅三歲之彭子恆帶往美國，剝奪方耀珠對彭子恆之監護，迄八十三年十二月十
七日上訴人帶彭子恆一度入境回台。嗣上訴人竟承前剝奪方耀珠監護之概括犯意，未
告知方耀珠要帶同彭子恆及彭得恆出國，旋於八十四年一月二十日下午三時許，至褓
姆陳蘇靜江家中，將彭得恆帶走，同日搭機將時年僅三歲餘之彭子恆及近二歲之稚子
彭得恆帶至美國，使彼等脫離其母方耀珠之監護，至八十五年五月十二日始攜彭子恆
、彭得恆返國等情。因而撤銷第一審關於諭知上訴人被訴略誘無罪部分之判決，改判
論處上訴人連續略誘未滿二十歲之男子，脫離其他有監督權之人罪刑，固非無見。
惟查：(一)、有罪判決書所記載之犯罪事實，為論罪科刑適用法律之基礎，故凡與適用
法令有關之重要事項，必須詳加認定，明確記載，然後於理由內敘明認定犯罪事實所
憑之證據及認定之理由，始足為適用法令之依據。又略誘罪之成立，須以強暴、脅迫
、詐術等不正之手段予以拐取，將被誘人置於自己實力支配之下為要件，此項要件自
應於有罪判決之事實欄為明確之認定記載，始足為適用法律之依據。原判決論處上訴
人連續略誘未滿二十歲之男子，脫離其他有監督權之人罪刑，然事實欄僅記載上訴人
基於剝奪方耀珠對孩子彭子恆、彭得恆監護之概括犯意，未事先告知方耀珠即片面於
八十三年六月二日替彭子恆、彭得恆申辦護照，並經外交部於八十三年六月三日核發
彭子恆、彭得恆護照，再於八十三年六月十五日取得彭子恆、彭得恆之美國簽證，並
先後將渠等帶至美國等情。但對於上訴人如何向被誘人或其他有監督權之人施以強暴
、脅迫或詐術等不法手段拐取被誘人及是否已將被誘人置於上訴人之實力支配下等與
成立略誘罪有關之事項，未為明確之認定記載，且對於上訴人未事先告知方耀珠，即
為其二位稚子辦理護照，並將之帶至美國，究竟僅係單純消極未告知方耀珠，或如何
該當所謂「不正之方法」，亦未詳加勾稽剖析，載明於事實欄，自不足為適用法律論
以略誘罪之依據，已有未合。(二)、審理事實之法院，對於案內與待證事實有重要關係
，在客觀上認為應行調查之證據，如未依法調查或雖已調查而未調查明白，即與證據
未經調查無異，如率行判決，其判決當然為違背法令。又證據之證明力，固屬於法院
判斷之自由，但不得違背經驗法則，如其判斷，尚有疑竇，則難遽採為被告有利或不
利之認定。告訴人方耀珠於八十四年七月二十五日提出之再議聲請狀稱：「被告分別
於八十三年六月二十六日及十二月間未經告訴人之同意，擅自帶走長子彭子恆……」
等語（台灣台北地方法院檢察署八十四年度偵續字第三三一號偵查卷第四頁背面）。
如果無訛，所謂「未經告訴人同意」，是否指告訴人有被告知，但不同意上訴人帶其
子出國？若然，則原判決理由二之７說明告訴人自偵查開始即一再堅稱上訴人根本未
告知云云，而以之為上訴人不利之論據，即有與卷內資料不盡一致之可議。實情如何
？尚待究明。又原判決理由二之２說明：「……足認被告甲○○於八十四年一月二十
日帶彭子恆、彭得恆赴美，事先確實未告知方耀珠，方有將彭得恆送往奶媽家，以免
方耀珠起疑之行為自明。」，並以之為認定上訴人有略誘犯意論據之一，是否指上訴
人帶彭得恆搭機出國當日，上訴人為免告訴人方耀珠起疑，先將彭得恆送往奶媽家，
嗣再由奶媽家將其帶至機場搭機出國？若然，原判決未說明依憑卷內何項證據為此項
認定，亦有理由不備之可議。(三)、刑法第二百四十四條規定，犯同法第二百四十條至
第二百四十三條之罪，於裁判宣告前送回被誘人或指明所在地因而尋獲者，得減輕其
刑。上訴人行為後已於八十五年五月十二日攜帶彭子恆、彭得恆由美國返台，有卷附
國人入出境日期證明書可稽；而上訴人於八十五年六月五日狀稱：「……已將稚小二
幼兒帶回國，並於八十五年六月一日起居住於台北市○○路○段一二七巷三十三號七
樓之一讓告訴人方耀珠得以行使親權……」。參以告訴人於八十五年六月十二日提出
之補充告訴理由狀亦稱：「一、告訴人於八十五年六月二日晚上十時返家，見玄關有
二雙小鞋，甚為欣慰……」等語。如果無訛，則上訴人是否符合前開刑法第二百四十
四條關於減刑之要件？原審未詳加調查審酌，其審理猶有未盡。上訴意旨指摘原判決
不當，尚非全無理由，應認仍有撤銷發回更審之原因。
據上論結，應依刑事訴訟法第三百九十七條、第四百零一條，判決如主文。
中      華      民      國    九十二    年      四      月    二十四    日
                              最高法院刑事第三庭
                                  審判長法官  董  明  霈
                                        法官  林  茂  雄
                                        法官  王  居  財
                                        法官  張  祺  祥
                                        法官  池  啟  明
      右正本證明與原本無異
                                              書  記  官
中      華      民      國    九十二    年      五      月      一      日


司法院資訊處製作；財團法人民間司法改革基金會備份。
